【裁判字號】    97,上,493
【裁判日期】    980318
【裁判案由】    返還借款
【裁判全文】
臺灣高等法院民事判決                   97年度上字第493號
  上  訴  人  甲○○
  訴訟代理人  余欽博律師
  被上訴  人  乙○○
              丙○○
上列當事人間請求返還借款事件，上訴人對於中華民國97年 4月
11日臺灣板橋地方法院96年度訴字第2365號第一審判決提起上訴
，本院於98年2月25日言詞辯論終結，判決如下：
    主  文
原判決關於駁回上訴人下列第二項之訴，及其假執行之聲請，並
該訴訟費用部分均廢棄。
被上訴人應共同給付上訴人新臺幣肆佰陸拾萬元，及自民國九十
六年十一月十日起至清償日止按週年利率百分之五計算之利息。
其餘上訴駁回。
廢棄改判部分之第一、二審訴訟費用，由被上訴人平均負擔。駁
回部分之第二審訴訟費用，由上訴人負擔。
本判決命被上訴人給付部分，於上訴人以新臺幣壹佰伍拾伍萬元
為被上訴人供擔保後，得假執行。
    事實及理由
一、上訴人主張：上訴人為被上訴人乙○○之姊，被上訴人丙○
    ○為乙○○之配偶。於81、82年間被上訴人因有資金需求，
    透過兩造母親高黃淑貞共同自81年9月7日至82年2月1日止共
    計向上訴人借款新臺幣（下同）460萬元：81年9月7 日借款
    50 萬元，81年9月21日借款120萬元，81年9月25日借款50萬
    元，81年9月30日借款50萬元，81年10月6 日借款100萬元，
    81 年12月31日借款40萬元，81年某月31日借款20 萬元，82
    年2月1日借款30萬元，上訴人已如數交付款項予被上訴人，
    被上訴人並親立9張借據，未約定清償期。上訴人自92年1月
    1 日起開始向被上訴人催討返還上開借款本息，未獲置理。
    爰依消費借貸之法律關係，請求被上訴人應連帶給付上訴人
    460 萬元及自92年1月1日起至清償日止按週年利率5%計算之
    利息，並願供擔保請准宣告假執行等情。
    原審駁回上訴人之訴及假執行之聲請。
    上訴人提起第二審上訴補充略以：(一)兩造間有借貸關係存在
    ，此由上訴人持有被上訴人書立之9張借款條至達已達15 年
    可明，借據上寫明被上訴人收到款項，且經證人高施耐到庭
    證實。被上訴人指稱：9 張借款條係上訴人從被上訴人乙○
    ○之保管箱竊取云云，惟並未舉證上訴人有竊取之事實。(二)
    上訴人已提出80年至83年之所得扣繳憑單，並有上訴人將台
    北市○○路56號1、3樓出租之租賃文件，可見上訴人確有資
    力借款予被上訴砍。(三)原審證人高銘園、高銘呈雖未親自見
    聞借款過程，惟均曾聽聞母親告知有關被上訴人積欠賭債而
    透過母親向上訴人借款之情。(四)被上訴人共同向上訴人借款
    ，借款當時均明白表示就借款金額各負全部責任，依民法第
    272條第1項規定，被上訴人應負連帶清償之責。在本審聲明
    ：(一)原判決關於駁回上訴人後開第二項之訴廢棄。(二)被上訴
    人應連帶給付上訴人460 萬元及自起訴狀繕本送達翌日起算
    之法定利息。(三)願供擔保宣告假執行。
二、被上訴人則以：(一)上訴人提出之9 張借款條，乃被上訴人向
    母親借款之單據，因母親為避免被上訴人之兄弟姊妹質疑母
    親偏心，故不會於借據上載明是母親借給某位子女，因此被
    上訴人向母親借款時僅在借據上簽名，而未寫明向母親借款
    ，係母親所吩咐，惟被上訴人向兄弟姊妹借款時，則均會寫
    出向何人借款。(二)上訴人提出之9 張借款條內容並無向上訴
    人借款之記載，無法證明兩造間有借貸合意。被上訴人已將
    此9 張借款條之款項清償母親，母親亦將借據全部歸還，被
    上訴人乙○○將9 張借款條存放於臺灣銀行之保險箱，而乙
    ○○之前將保管箱鑰匙與印鑑交予母親，迨母親於92年6 月
    26日死亡後，鑰匙與印鑑遭兄弟姊妹使用，直至96年1月1日
    方由高玉寬交還予乙○○使用。依臺灣銀行之保險箱開箱明
    細表，92年7月2日曾有開箱記錄，此與上訴人當日去臺灣銀
    行開戶時間相距僅數分鐘，可推論係上訴人於上開時間將保
    險箱內之借款條取走。(三)原審證人高銘園、高銘呈之證詞均
    為傳聞證據，無法證明兩造間借貸關係存在，不論被上訴人
    乙○○有無賭博，均與本件爭執之借款關係無關。(四)上訴人
    提出之財力資料不足證明其有借款460 萬元予被上訴人之資
    力，此觀上訴人在臺灣銀行帳戶內並無現金可明。(五)消費借
    貸為要物契約，須以金錢交付為生效要件，上訴人並未舉證
    證明金錢之交付過程等語抗辯。聲明：上訴駁回。
三、兩造不爭執之事實：
  (一)上訴人提出之9 張借款條，其上有關「本人因資金不足，茲
    借得新台幣００萬元整，此據」等內容及借款人處「乙○○
    」之簽名，均係被上訴人乙○○之字跡，另「丙○○」處之
    簽名乃被上訴人丙○○之字跡，有借款條可稽（本院卷第90
    -91頁），並為被上訴人當庭自承（本院卷第31頁）。
  (二)兩造為姐弟關係，父親為高墀棟，母親為高黃淑貞，共同育
    有子女6 人依序為：上訴人甲○○、高銘園、被上訴人乙○
    ○、高銘呈、高玉寬、高施耐。
四、本件重點在於：兩造間有無卷附9 張借款條之消費借貸關係
    ？
  (一)上訴人主張：自81年9月7日起至82年2月1日止，被上訴人共
    同向上訴人借貸款項多次，總計460萬元之情，業據提出9張
    借款條為證；被上訴人對於9 張借款條之真正雖不爭執，惟
    抗辯：借款條乃渠等向母親借款時所書立交付者，渠等清償
    款項後母親交還借款條，被上訴人乙○○將9 張借款條置於
    台灣銀行保管箱內，遭上訴人自保管箱內取走云云。
  (二)經查：
    1.觀察卷附上訴人提出之9張借款條（本院卷第90-91頁），
      其上已載明「茲借得新台幣００萬元整。此據借款人乙○
      ○、丙○○」、日期等字樣，而被上訴人亦承認取得借款
      條上所載之借貸款項，足認：被上訴人於借款條所載日期
      確因借貸取得所載之新台幣款項無訛。
    2.系爭9 張借款條雖上未記載向何人借得款項之旨，惟參酌
      民法第325條第3項規定：「債權證書已返還者，推定其債
      之關係消滅」之反面解釋，擁有債權證書者，可得推定為
      債權人。本件上訴人當庭提出系爭9 張借款條原本，並經
      本院及被上訴人當庭查核無誤，足資推定上訴人之系爭 9
      張借款條之債權人（貸與人）。
    3.被上訴人雖否認係向上訴人借用借款條上所載之款項，而
      係向母親借用，此由系爭借據上並未寫明向何人借款，惟
      渠等向兄弟姐妹借款之借據則全寫明云云，然查：
      (1)依證人即兩造之妹高施耐到庭證述：「大約在79年3 、
        4 月間，乙○○有發生鉅額賭債的情形，是我跟父母吃
        午餐的時候媽媽告訴我的，而且乙○○在電話中也有告
        訴我有欠賭債的情形」、「乙○○後來是在80年5 月間
        在電話中向我求救問我能夠幫他多少，我說我只能借你
        300 萬元，然後有寫了一張借據，乙○○在債務人處簽
        名，趙惠云是擔任連帶保證人，乙○○同意分30期攤還
        ，每期要還本金10 萬元加利息2分…後來乙○○跑路，
        有拿錢來還的是丙○○，依約拿了2 期本息（現金交付
        ）到中華路二段父母住處返還的…後來又還了3 期本金
        及部分利息，之後就完全沒有清償」、「81年間，我在
        父母上址住處的客廳有看到媽媽把錢（用牛皮紙袋裝的
        ）交給乙○○夫妻，乙○○拿了錢並把借據交給媽媽就
        離開，我有看到媽媽把借據拿到餐桌上，媽媽就主動跟
        我講說：乙○○的賭債還不清，這個錢是甲○○的，我
        有看了一下借據，知道乙○○夫妻有在借據上面簽名…
        上述的情形在81年間的某段期間很密集的發生，我記得
        有4、5次以上，每次都有看到媽媽拿了借據」、「我有
        從父母處得知乙○○有向大哥高銘園借美金5 萬元，另
        亦有從父母處知道乙○○有向其他人借款，但不知道借
        款多少錢」、「父母有告訴我乙○○也有向他們借款，
        但是金額多少我不知道」、「系爭借款條中81年9月7日
        有蓋印章的我沒有見過，其他的確實是有見過」等情綦
        詳（本院卷第83-85 頁）；另提出債權人高施耐、債務
        人為乙○○之借款分期償還表在卷（本院卷第89頁），
        被上訴人亦承認該分期償還表上之簽名為真正。
      (2)再參證人即兩造之兄弟高銘園證稱：「當時因為媽媽跟
        我講，我們都是兄弟姐妹，被告（按指被上訴人乙○○
        ）因為賭債的關係，我媽媽請求我，我就匯款五萬元美
        金給被告……我要說的是被告乙○○跟我們兄弟姐妹都
        有借錢。當時被告確實有跟原告（按指上訴人）借錢，
        是我媽媽跟我說」、「我媽媽跟我說被告跟很多人借錢
        ，也包括原告的部分，應該是包括向原告借錢的部分，
        是這樣沒有錯。當時我借五萬元給被告，是因為當時很
        緊急的關係」、「是因為賭債的關係，叫我先匯錢給被
        告，並說被告也有跟原告借錢」等語明確（原審訴字卷
        第41-42頁）。
      (3)另一證人即兩造之兄弟高銘呈亦證述：「（是否知道在
        81、82年間被告有跟原告借款？）我知道有借款，但金
        額不清楚。我跟父母親在一起的時候，他們跟我講了Ｎ
        次」、「都是我父母親跟我講的，是被告二人因他人來
        討債，請我媽媽當窗口，然後向原告拿過錢」、「（被
        告當時有無向你借錢？）有的」、「是否知道被告有跟
        媽媽借錢？）知道，我媽媽有跟我講過，我媽媽說有」
        、「我不知道（借據）代表是向何人借款，但我父母親
        借據有包括兄弟姐妹、二舅」、「父母親很疼我們兄弟
        姐妹……所謂窗口……就是母親出面借錢，再由需要錢
        的人簽立借據」云云在卷（原審訴字卷第43-45 頁）。
        雖高銘呈與上訴人前為被上訴人乙○○將大家共有之台
        北市○○路○段75巷1弄17號房屋電表拆除及電表開關上
        鎖等事宜，而對被上訴人乙○○提出妨害自由之告訴，
        嗣檢察官對乙○○為不起訴處分，雖經聲請再議，仍經
        臺灣高等法院檢察署駁回再議確定在案之過節，固有被
        上訴人提出之不起訴處分書附卷（原審訴字卷第 88-94
        頁）。惟證人高銘呈之證詞與另一證人高銘園證述有關
        乙○○因積欠賭債需錢孔急，而有向人借款之主旨一致
        ，因認證人高銘呈之證詞內容應屬實在，而可採信。
      (4)輔斟酌被上訴人亦承認向母親高黃淑貞借款，有被上訴
        人不爭執為真正之借款150萬元借條1紙可按（本院卷第
        15 頁）；另卷附尚有被上訴人自行提出於83年1月12日
        、6 月30日向妹高玉寬借用30萬元、100 萬元而出具之
        借款條2張（原審訴字卷第10-11頁），亦可見被上訴人
        向妹高玉寬借用共計130萬元。
      (5)又上訴人自75年間起在國華人壽保險股份有限公司任職
        ，擔任保險招攬工作，81-82 年擔保業務主管，業據國
        華人壽保險股份有限公司函覆在卷（本院卷第145 頁）
        ；上訴人於80至83年度在上開公司之薪資所得淨額依序
        有977,337元、943,837元、1,002,485元、1,193,483元
        ，平均每月薪資淨額有85,774元【977,337+943,837+1,
        002,485+1,193,483 )÷48=85,774，元以下四捨五入】
        ，有上訴人提出各類所得扣繳暨免扣繳憑單足憑（本院
        證物外放）；另上訴人自79年5月1日起將其與他人共有
        之門牌台北市○○路56號1樓、3樓出租，每月租金28萬
        元、10萬元，上訴人可分得租金約5 萬元，亦據上訴人
        陳明並提出房屋租賃契約可按（本院卷第124 頁，本院
        證物外放），因認上訴人每月收入至少10萬元資力頗佳
        ，雖經本院調取上訴人當時在第一商業銀行西門分行、
        臺灣銀行總行營業部之帳戶存款資料（本院卷第149-15
        2、156- 180 頁），上訴人之存款餘額雖不多，然考量
        並非每人均會將收入以存款方式儲蓄，亦可能以其他方
        式理財，是上訴人之上開存款餘額尚無法推翻其每月收
        入至少10萬元之事實，已足認定其係具有相當資力貸與
        款項予他人之人。
      (6)綜合前揭證人證述內容，可知：被上訴人乙○○自81年
        間起因積欠賭債，需錢孔急，而向許多人借款：向母親
        借款（金額不明）；並由母親出面向兄弟高銘園借款，
        高銘園匯款美金5 萬元貸與被上訴人乙○○；被上訴人
        亦向兄弟高銘呈借款（ 金額不明 ），向妹高玉寬借款
        130萬元，向妹高施耐借款300萬元等情。
        兩造間借貸金錢之情形，證人高銘園、高銘呈雖未親自
        見聞，而係自父母親處聽聞；證人高施耐僅見及母親將
        款項交付被上訴人及聽聞母親提及款項乃上訴人所有之
        情節，惟均一致指向被上訴人有向上訴人借用款項。另
        斟酌被上訴人當時財務困難向多人借款之處境，再參被
        上訴人乙○○之兄弟姐妹高銘園、高銘呈、高玉寬及高
        施耐等人均已遭借款，及證人高銘園證稱：貸與款項係
        由母親為代理人出面借得款項，被上訴人均由母親作為
        窗口（代理人）向人借款，暨被上訴人自承：母親吩咐
        在借款條上不寫貸與人姓名，則被上訴人在借款條上未
        載明貸與人姓名，係因渠等委託母親為代理人多方籌措
        款項之故，此與被上訴人自行向兄弟姐妹借款時，會在
        借據上寫明向何人借款之情，並無相違。上訴人為被上
        訴人之姐，當時又具有相當資力，母親自無獨漏上訴人
        而不代被上訴人向其借款之可能。因認上訴人主張：被
        上訴人於9 張借款條上所載日期透過母親向伊借用款項
        共計460 萬元之事實，應屬實在。至於上訴人之前陳述
        ：將所有借款分次交由母親轉交被上訴人，被上訴人開
        立系爭9 張借款條由母親轉交，以茲作為借款債權之憑
        證等語（原審訴字卷第83頁，本院卷第12頁）；其後則
        稱：除前兩次借款時在場並當場交付現金給母親，再交
        給被上訴人二人外，其餘各次借款均係上訴人將借款交
        給母親，再轉交被上訴人云云（本院卷第60-61 頁），
        要僅係就前2 次借款交付款項之細節再予說明，主要內
        容並無變動，亦無矛盾，附此說明。
    4.被上訴人雖指訴：系爭9 張借款條乃上訴人自乙○○在臺
      灣銀行之保管箱取走一節，經查：
      (1)被上訴人乙○○確於89 年3月27日向臺灣銀行申請租用
        第Ｆ40702 號保管箱，有保管箱租用約定書附卷（本院
        卷第43-44 頁），並經本院向臺灣銀行查詢據覆：「依
        保管箱租用約定書第7 條約定：承租人申請開啟保管箱
        時，應憑鑰匙及印鑑，填具開箱紀錄卡，經本行核驗後
        會同開箱，故本行毋須查核前來開箱者之身分資料，因
        此有關92年7月2 日至本行營業部開啟第Ｆ40702號保管
        箱者是否為承租人本人抑或他，本行並無法確認」等語
        ，有該銀行97年7月15日銀營乙字第09700243571號函附
        92年7月2日開箱紀錄卡可按（本院卷第42、45頁），核
        對該日之開箱紀錄卡之乙○○印文與保管箱租用約定書
        所留印鑑確實相符無訛。
      (2)就打開前揭台灣銀行保管箱之鑰匙及印鑑，被上訴人乙
        ○○陳稱：原交付予母親使用，迨母親於92 年6月26日
        去世後即遭兄弟姐妹取走使用，上訴人於92年7月2日前
        往開戶，取走保管箱內之9張借款條，迨96 年1月1日始
        由高玉寬將鑰匙及印鑑返還，據高玉寬告知乃上訴人交
        付與高玉寬的云云（本院卷第31、64頁），惟已經上訴
        人執詞否認，而被上訴人舉出之證人高玉寬於原審證稱
        ：「（問：媽媽往生的時候鑰匙都在妳手上？）沒有。
        （問：媽媽往生之後鑰匙是在誰手上？）在我爸爸手上
        」在卷（原審訴字卷第58-59 頁），並未證述保管箱鑰
        匙係由上訴人持有之情；甚且證人高施耐證陳：「媽媽
        往生之後直到95年11月1 日這段期間，是由高玉寬拿著
        保險箱（按即指台灣銀行之保管箱）的鑰匙及印章」在
        卷（本院卷第85頁），可見被上訴人指訴保管箱於92年
        7 月2日開箱係由上訴人所為，尚乏實據。
      (3)至於被上訴人乙○○所述：系爭9 張借款條乃被上訴人
        向母親借款時交付，其後已將債務全部清償，母親將借
        款條返還，伊遂於87年間將借款條放在信封內置入保管
        箱內等情，並提出其為清償債務而交付之支票還款明細
        （本院證物外放）。然查票據為無因證券，僅為支票之
        簽發、授受或轉讓，不足證明其原因事實，則被上訴人
        提出支票明細尚難據以認定還款予母親高黃淑貞之事實
        。且依照社會常情，一般人係將珍貴及重要物件置於保
        管箱內，以資珍藏，而在清償債務後均會將借據撕毀，
        以了結債務，則被上訴人乙○○所述已全數清償債務後
        竟將借款條安置於保管箱內，另在心疑上訴人自保管箱
        取走借款條迄今並未對上訴人採取任何法律舉措等情，
        均與一般常情有悖而不可信。
      (4)承上開說明，被上訴人上開所辯：系爭9 張借款條乃上
        訴人自被上訴人乙○○在臺灣銀行之保管箱取走云云，
        不足採信。
    5.被上訴人另辯稱：上訴人並未提出交付款項之支出憑證（
      本院卷第191 頁），惟上訴人係具有資力貸與款項予他人
      之人，已如上述，且觀察系爭9 張借款條均載明「借得」
      新台幣００萬元整，而被上訴人對於借款條上所載款項業
      已取得之事實從未爭執，僅否認貸與人為上訴人而已，則
      自借款條之記載即足認定被上訴人在借款條所載日期確已
      取得其上所載金額之款項甚明。
  (三)依上所陳，上訴人持有系爭9 張借款條之原本，並參酌其他
    證人高銘園、高銘呈、高施耐之證詞內容及卷附被上訴人不
    爭執為真正簽發予母親、高玉寬、高施耐等人之借據，可知
    當時被上訴人需錢孔急，多方向人借款等情，因認被上訴人
    確有如系爭9 張借款條所載日期向上訴人借用並已取得其上
    所載金額之借款，共計460萬元之事實。
五、按依民法第272 條規定：數人負同一債務，明示對於債權人
    各負全部給付之責任者，為連帶債務；無前項之明示時，連
    帶債務之成立以法律有規定者為限。查上訴人陳明：被上訴
    人自81年9月7日起共同向伊借款共計460萬元，而其提出之9
    張借款條（原審調字卷第5-7 頁）均僅記載「因資金不足借
    得００萬元整」之旨，尚難認為有明示被上訴人每人對於上
    訴人各負給付借款全部之意，上訴人復未舉出其他積極證據
    證明，則上訴人請求被上訴人應就卷附9張借款條之債務460
    萬元負連帶清償責任，尚屬無據。又金錢借款債務之給付既
    係可分，上訴人提出為證之9 張借款條又無另行訂定，則依
    民法第271 條規定應由被上訴人平均分擔本件借款債務，故
    上訴人僅得請求被上訴人共同給付即被上訴人各負給付二分
    之一之清償責任。
六、再借用人應於約定期限內，返還與借用物種類、品質、數量
    相同之物，未定返還期限者，借用人得隨時返還，人亦得定
    一個月以上之相當期限催告返還；又給付無確定期限者，債
    務人於債權人得請求給付時，經其催告而未為給付，自受催
    告時起負遲延責任，其經債權人起訴而送達訴狀者，與催告
    有同一之效力，民法第478 條及第229條第2項分別定有明文
    。上訴人陳明：兩造間之借款並未約定利息及清償期在卷，
    則依前開規定，上訴人得定1 個月以上之相當期限催告被上
    訴人返還借款，而上訴人提起本件訴訟之起訴狀繕本均於96
    年10月9 日送達予被上訴人，有送達證書可稽（原審調字卷
    第11-12頁）， 則被上訴人應自翌日起算1個月即96年11月9
    日應返還借款，惟屆期未為，渠等應自翌日即96年11月10日
    起負給付法定遲延利息。
七、綜上所述，上訴人依消費借貸之法律關係，請求被上訴人（
    共同）給付上訴人460 萬元及自96年11月10日起算之法定遲
    延利息範圍內，為有理由，應予准許；上訴人逾上開准許範
    圍外之請求，則屬無據，應予駁回；敗訴部分之假執行聲請
    亦失依附，應併予駁回。
    原審就上開應准許部分，為上訴人敗訴之判決並駁回其假執
    行之聲請，尚有未洽，上訴意旨求予廢棄改判，為有理由，
    爰由本院廢棄改判如主文第二項所示，並依其聲請諭知假執
    行之擔保金額。至於上訴人之請求不應准許部分，原判決為
    上訴人敗訴之判決並駁回其假執行之聲請，尚無不合，上訴
    人仍執陳詞提起上訴，為無理由，應駁回其上訴。
八、本院依職權訊問證人即兩造父親高墀棟，惟斟酌該證人於 9
    年9月16日生，已近90 歲，就被上訴人乙○○有無欠錢一事
    ，先稱：乙○○在81、82年間有欠錢的事情，但是多少不知
    道；旋又改稱：有欠沒欠我不知道等語（本院卷第108 頁反
    面），前後反覆不一，尚無從採憑作有利於何造之認定。又
    本件結論已臻明確，兩造其餘攻防及舉證核與結論不生影響
    ，爰不再一一論述，併此敘明。
九、據上論結：本件上訴為一部有理由，一部無理由，依民事訴
    訟法第450條、第449條第1項、第79條、第85條第1項本文、
    第463條、第390條第2項，判決如主文。
中    華    民    國    98     年    3    月    18    日
                    民事第一庭
                        審判長法  官  張耀彩
                              法  官  盧彥如
                              法  官  林金吾
正本係照原本作成。
如不服本判決，應於收受送達後20日內向本院提出上訴書狀，其
未表明上訴理由者，應於提出上訴後20日內向本院補提理由書狀
（均須按他造當事人之人數附繕本）上訴時應提出委任律師或具
有律師資格之人之委任狀；委任有律師資格者，另應附具律師資
格證書及釋明委任人與受任人有民事訴訟法第466條之1第1 項但
書或第2項（詳附註）所定關係之釋明文書影本。
中    華    民    國    98    年    3     月    18    日
                              書記官  張淑芳
附註：
民事訴訟法第466條之1（第1項、第2項）：
對於第二審判決上訴，上訴人應委任律師為訴訟代理人。但上訴
人或其他法定代理人具有律師資格者，不在此限。
上訴人之配偶、三親等內之血親、二親等內之姻親，或上訴人為
法人、中央或地方機關時，其所屬專任人員具有律師資格並經法
院認為適當者，亦得為第三審訴訟代理人。


司法院資訊處製作；財團法人民間司法改革基金會備份。
